【裁判字號】    96,訴,225
【裁判日期】    970521
【裁判案由】    損害賠償
【裁判全文】
臺灣雲林地方法院民事判決              96年度訴字第225號
原      告  乙○○
訴訟代理人  蔡金保律師
被      告  甲  ○
訴訟代理人  嚴庚辰律師
上列當事人間請求損害賠償事件，原告提起刑事附帶民事訴訟後
（95年交附民字第32號），經本院刑事庭裁定移送前來，本院於
97年5月7日言詞辯論終結，判決如下：
    主  文
被告應給付原告新台幣玖拾玖萬貳仟陸佰壹拾捌元，及自民國九
十六年三月九日起至清償日止，按年息百分之五計算之利息。
原告其餘之訴駁回。
訴訟費用由被告負擔五分之一，餘由原告負擔。
本判決第一項原告勝訴部分，於原告以新台幣拾萬元供擔保後
，得假執行；但被告如於假執行程序終結前，以新台幣玖拾玖萬
貳仟陸佰壹拾捌元為原告預供擔保後，得免為假執行。
原告其餘假執行之聲請駁回。
    事實及理由
一、程序部分：訴狀送達後，原告不得將原訴變更或追加他訴，
    但擴張或減縮應受判決事項之聲明者，不在此限，民事訴訟
    法第255 條第1 項第3 款定有明文。本件原告提起附帶民事
    訴訟時，係請求被告應給付原告新台幣（下同）4,758,704
    元，其中就有關醫療費用之支出，為6,084 元。嗣於本院民
    國96年07月16日言詞辯論期日時，當庭表示就醫療費部分追
    加3,360 元（即有關醫療費用部分共支出9,444 元），累計
    請求總額變更為4,762,064元。核其所為，並未變更或追加
    訴訟標的，係本於同一傷害之基礎事實，而擴張應受判決事
    項之聲明，參諸前開規定，為法之所許，合先敘明。
二、原告主張：
  (一)伊於95年02月07日19時20分許，騎乘機車經過雲林縣古坑鄉
    台三線北向265.8 公里時，適被告於該無路燈照明之路段，
    身著深色衣物於該路段馬路上散步，致原告閃避不及，發生
    碰撞而人、車倒地，致受有頭部外傷併顱底骨折及氣腦、顏
    面多處骨折、顏面多處擦傷、左眼鈍挫傷、結膜下出血暨雙
    眼角膜損傷之傷害。被告就該事件，應負過失責任，業經鈞
    院96年度交易字第123號、台灣高等法院台南分院96年度交
    上易字第274號判決，判處被告拘役30日，得易科罰金確定
    。被告就此事故至少應負一半之責任。爰依民法第184條第1
    項、第193條及第195條第1項等規定，請求被告為下列賠償
    ：
  1.增加生活上需要方面：
  (1)醫療費用部分：9,444元。
  (2)看護費用部分：以每日2,000元計，則住院期間11日共需2萬
    2千元。
  2.減少勞動力方面：原告因本次事故，眼睛及頭部受到傷害，
    迄今一直無法完全復原。腦袋偶而會呈現空白，眼睛只要曬
    太陽過久、接受到高溫，眼球的微血管就會爆裂，無法從事
    較複雜之工作，經就勞動能力送請行政院國軍退除役官兵輔
    導委員會台中榮總醫院（下稱台中榮總醫院）鑑定結果，亦
    認為原告視力傷害已達到10級。是應認原告因此勞動能力損
    失已達1/2。以車禍發生時，原告僅44歲又5 月，至60歲退
    休為止，尚有15年7月。如以事發當時受雇於進約工程行，
    每日日薪2,500元計算，扣除例假日，每月月薪為5萬5千元
    。按霍夫曼氏計算扣除中間利息，則原告得一次請求之此部
    分金額為3,730,620元【計算式為：（55,00012
    10.00000000÷2）+（55,00012（11.00000000
    -00.00000000）7/12÷2）＝3,730, 620 】。
  3.精神慰撫金部分：原告車禍之後，直接進入加護病房，內心
    恐慌、身體之疼痛，非筆墨所能形容。加上原告身為家庭經
    濟支柱，於事發之後，因腦袋不時出現空白，眼睛不耐高溫
    ，無法從事較複雜之工作，家中經濟無著，內心的壓力不言
    可喻，為此請求精神慰撫金1百萬元。
  (二)合計被告應賠償原告之金額為4,762,064元【計算式：
    9,444+22,000+3,730,620+ 1,000,000= 4,762,064】。並聲
    明請求：被告應給付原告4,762,064 元，及自起訴狀繕本
    送達被告之翌日起至清償日止，按年息百分之5 計算之利息
    。原告願供擔保，請准宣告假執行。
三、被告抗辯：本次車禍事故係因原告超速、疏未注意車前狀況
    所致，原告為肇事主因，被告僅為次因。原告主張於加護病
    房期間亦需支付看護費用，並無理由，且原告眼睛視力受損
    部分，只是對勞動能力可能有影響，並非如原告所說已達損
    失勞動能力1/2 的程度。況原告主張其於事發當時每月薪資
    5 萬5 千元部分，未據提出所得稅申報資料，並無根據，應
    以最低薪資計算。又原告本身既未受有重傷害，亦無殘障，
    請求100 萬之慰撫金亦屬過高。並聲明：駁回原告之訴。
    願供擔保，請准宣告免為假執行。
四、爭執及不爭執事項：
  (一)不爭執事項：
  1.原告於95年02月07日晚間 7時20分許，騎乘機車沿雲林縣古
    坑鄉○○縣道路由南往北行駛，途經該路北向265.8 公里處
    之未劃設人行道路段時，適有被告於同一時間步行經過該處
    ，原告因一時閃避不及，所以撞到被告，原告人車、倒地，
    因而受有頭部外傷併顱底骨折及氣腦、顏面多處骨折、顏面
    多處擦傷、左眼鈍挫傷、結膜下出血暨雙眼角膜損傷等傷害
    。被告亦受有蜘蛛膜下腔出血、左脛腿骨開放性骨折、右腓
    骨骨折、左肋骨五、六、七骨折併血胸、四肢多處撕裂傷的
    傷害。
  2.原告支出醫藥費9,444 元，原告於一般病房住院9 天，期間
    之看護費用以每日2 千元計算。又原告於加護病房住二天。
  (二)爭執事項：
  1.本件車禍事故，被告之過失比例為何？
  2.原告得請求之損害賠償金額應為多少？
四、本院經查：
  (一)本件車禍被告之過失比例部分：
  1.按「行人應在劃設之人行道行走，在未劃設人行道之道路，
    應靠邊行走，並不得在道路上任意奔跑、追逐、嬉戲或坐、
    臥、蹲、立，阻礙交通。」道路交通安全規則第133 條定有
    明文。以被告係具有社會經驗之人，對此自無不知之理。而
    查，本件車禍係發生在雲林縣古坑鄉○○ ○道路北向車道，
    依現場圖可知，該路段並無劃設有人行道。且北向車道路寬
    超過8 公尺（現場圖比例尺為2 公尺），其中內側車道寬約
    4 公尺，外側車道則寬約4.7 公尺。現場所遺留原告機車造
    成之刮地痕計有4 處，其位置依原告行進方向，自南而北分
    別為：距離內外側車道劃分線0.8 公尺處（與劃分線幾乎平
    行，長度0.5 公尺）、0.6 公尺處（與劃分線幾乎平行，長
    度0.4 公尺）、自距劃分線1.2 公尺處，由東向西斜向距劃
    分線0.5 公尺處（長度1.6 公尺），及自距劃分線1 公尺處
    ，由東向西斜向距劃分線0.7 公尺處（長度0.6 公尺）。另
    於第二道、靠近第三道、第四道刮地痕間，則有兩造所遺留
    之血跡散布其間。以該刮地痕及血跡位置分佈位置可知，車
    禍時被告之位置當係位於該道路靠近內外側車道劃分線之道
    路中央位置。即目擊證人劉李沈於刑事庭審理時，亦指稱被
    告是在慢車道之中間位置行走。是原告並未靠邊行走之事實
    ，要可認定。
  2.又查本件車禍事故發生之時，雖天候晴、路面乾燥、道路無
    障礙、視距良好，惟係夜間，且並無照明，有道路交通事故
    現場調查報告表在卷可按。證人劉李沈於警詢時亦證稱：當
    時為夜間、無照明，視線不好等情屬實，並有雲林縣警察局
    斗南分局道路交通事故談話紀錄表及現場照片附刑事卷可參
    。以事故發生之時係夜間，且並無照明，被告未靠邊行走，
    貿然步行於北向車道慢車道之中央，導致原告因閃避不及、
    撞及被告，致人、車倒地而受有前述傷害者。被告就本次事
    故之發生，有所過失，自屬灼然。台灣省嘉雲區車輛行車事
    故鑑定委員會鑑定結果亦同此認定，並稱：「行人甲○夜間
    行經無照明，未劃設人行道之道路，未靠邊行走，為肇事次
    因。」此亦有該委員會95年06月27日嘉雲鑑95033字第
    0958802403號函存卷可佐。本院審酌本件事故原告未注意車
    前狀況，固可歸責，惟被告於夜間行走於道路中央，就本件
    車禍之發生，亦應負擔百分之三十之過失責任，始為事理之
    平。
  (二)原告得請求之損害賠償數額部分：
  1.按因故意或過失，不法侵害他人之權利者，負損害賠償責任
    ；又不法侵害他人之身體或健康者，對於被害人因此喪失或
    減少勞動能力或增加生活上之需要時，應負損害賠償責任；
    不法侵害他人之身體、健康、名譽、自由、信用、隱私、貞
    操，或不法侵害其他人格法益而情節重大者，被害人雖非財
    產上之損害，亦得請求賠償相當之金額，民法第184 條第1
    項前段、第193 條第1 項、第195 條分別定有明文。查被告
    於上揭時、地，因未遵守道路道路交通安全規則第133 條規
    定，在未劃設人行道之道路靠邊行走，致原告騎乘機車經過
    經過該地點時，閃避不及、撞及被告，而人、車倒地，受有
    上揭傷害，已如前述。被告之過失行為，與原告所受傷害間
    有相當因果關係，係屬不法之侵害行為，則原告依據侵權行
    為之法律關係訴請被告賠償損害，於法尚非無據。
  2.茲就原告請求被告給付之各項損害賠償項目及金額是否應予
    准許，分述如下：
  (1)醫療費用：本件原告主張其支出自行負擔之醫療費用9,444
    元，業據原告提出醫療收據18紙為證，且為被告所不爭執。
    是原告此部分請求有理由，應予准許。
  (2)看護費用部分：原告主張受傷後，自95年02月07日起至同年
    月8日於加護病房；自95年02月09日至同年月17日轉至一般
    病房住院治療，由其配偶擔任看護。請求以每日2千元，計
    算住院11日之看護費用。查被告對於原告於一般病房住院9
    天期間，增加生活所需之看護費以每日2 千元計算，合計1
    萬8 千元並不爭執。是原告此部分請求，應予准許。至原告
    請求給付於加護病房住院時之看護費用部分，因加護病房有
    護理人員全天候照顧，且家屬會客時間均受限制，應無另行
    聘請看護之必要，故其此部分之請求，不能准許。
  (3)減少勞動能力損失部分：
  按身體或健康受侵害，而喪失或減少勞動能力者，其減少及
    殘存勞動能力之價值，不能以現有之收入為準，蓋現有收入
    每因特殊因素之存在而與實際所餘勞動能力不能相符，現有
    收入高者，一旦喪失其職位，未必能自他處獲得同一待遇，
    故所謂減少及殘存勞動能力之價值，應以其能力在通常情形
    下可能取得之收入為標準；被害人因身體健康被侵害而喪失
    勞動能力所受之損害，其金額應就被害人受侵害前之身體健
    康狀態、教育程度、專門技能、社會經驗等方面酌定之，不
    能以一時一地之工作收入為準，此有最高法院61年台上字第
    1987號判例、63年台上字第1394號判例可資參照。
  原告因本件車禍所受傷害，經治療結果雙眼視力為0.5，較
    正常人1.0下降，且周邊視野縮小，並仍有疑似腦外傷合併
    前額症候群之情形，有台中榮民總醫院96年09月18日中榮醫
    企字第0960013470號函檢送之眼科及神經外科病情鑑定書各
    乙份在卷可參。前開眼科部分鑑定書雖稱無法判斷原告眼睛
    異常所造成之勞動力減損比例，惟稱原告所受視力障害，相
    當於障害項目18、殘廢等級10，有前揭鑑定書可佐。而查，
    前開眼科鑑定書中所稱之殘廢等級，係指勞工保險條例第53
    條所載之勞工保險殘廢給付標準表（下稱殘障給付標準表）
    ，依該殘障給付標準表，雖將殘障情形區分為15級，但依該
    表所載第1 級、第2 級、第3 級之身體殘害狀態，均為終身
    無法從事任何工作之情形，為百分之百喪失勞動能力。扣除
    該均屬百分之百喪失勞動能力之第2級、第3級後，實際僅有
    13級，依此計算每一級差距為100％÷13＝7.69％。則如以
    障害情形最輕微之第15級為減損勞動能力7.69％計算，往上
    每增一級均加計7.69％者，則殘廢等級第10級所可能減損之
    勞動能力，經換算結果其減少勞動能力比例即為46.14 ％。
    是被告抗辯原告所喪失之勞動能力不到1/2 ，應為可採，即
    應以原告喪失勞動能力比例為46.14 ％加以計算。
  查原告為50年09月10日出生，於本件系爭事故95年02月07日
    發生時，年齡為44歲5個月，至法定強制退休年齡60歲止，
    尚可工作15年又7個月，原告主張依15年又7月計算，並無不
    合。又原告陳明其為國中畢業，於事故發生前由自營之麵包
    店，轉任職於進約工程行，日薪2,500 元，扣除例假日，每
    月薪資為5,5000元等語。惟原告既係其事故發生前未久，方
    受雇於進約工程行，復未能提出所得稅申報資料，供本院參
    酌。揆諸前開最高法院判例意旨，被告抗辯不能以此計算原
    告薪資，尚非無據。至被告雖主張應依原告投保時主張之薪
    資8,400元計算。然查，原告於雲林縣糕餅糖業職業工會
    加保時係78年06月20日，有本院依職權調閱之勞保局電子閘
    門查詢作業資料乙紙存卷可參，以96年7月1日調整前之基本
    工資尚有15,840元，足見原告前開投保薪資，顯非其實際所
    得。查勞工保險條例所稱之月投保薪資，係指由投保單位按
    被保險人之月薪資總額，依投保薪資分級表之規定，向保險
    人申報之薪資。投保單位違背勞工保險條例規定，將投保薪
    資金額以多報少或以少報多者，自事實發生之日起，按其短
    報或多報之保險費金額，處以二倍罰鍰，並追繳其溢領給付
    金額。勞工保險條例第14條第1 項、第72條第2 項分別定有
    明文。以投保單位如有將投保薪資金額以多報少或以少報多
    之情事者，尚有罰則，是自不能僅以原告關於勞工保險投保
    薪資之多寡，據以認定原告事故時之所得情況。茲事故發生
    前，原告係自行經營麵包店，並於78年06月20日於雲林縣糕
    餅糖業職業工會加保勞工保險，有前開勞保局電子閘門查
    詢作業資料可證，是原告訴訟代理人陳稱原告為有一定資歷
    之麵包師傅（食品製造工），主張應加計其職業之年資等語
    ，非無理由。本院審酌原告訴訟代理人主張僱請麵包師傅之
    薪資為每月4 萬5 千元，與行政院勞工保險局職業指南目錄
    中，針對食品製造工一行業薪資所為之統計調查報告指稱：
    「在烘焙及糕餅製造業，新進學徒平均薪資約為1,7000至2
    萬元左右。但隨著經濟及技術的提昇，師傅級的平均薪資約
    4 萬至5 萬元不等。」等情相符，認應以4 萬5 千元計算較
    為適當。經計算原告薪資之年所得為45,00012＝540,000
    元。依霍夫曼計算法扣除中間利息後，原告請求被告給付減
    少勞動能力之損害其金額應為2,881,282 元。其計算式為：
    7 45,00046.14 ％＋（540,000 10.00000000 《此為
    15年之霍夫曼係數》46.14 ％）=145,341＋2,735,941 （
    小數點以下四捨五入）＝2,881,282 元。是原告主張其受有
    勞動能力減少之損害，在2,881,282 元之範圍內，尚無不合
    ，逾此部分之主張，即屬無據。
  (4)精神慰撫金：原告因此次事故，受有前開顱底骨折、氣腦、
    左眼鈍挫傷、結膜下出血等傷害，雖經治療仍有視力減退、
    視野縮小，並疑似腦外傷合併前額症候群之情形，有前開鑑
    定書可按。是原告主張因被告之侵權行為，致精神上蒙受相
    當之痛苦，尚非無因，其請求被告賠償其所受非財產上之損
    害即精神慰撫金，核屬有據。而精神慰撫金數額之酌定，應
    斟酌加害行為、兩造之身分、地位、家庭經濟能力，暨原告
    所受痛苦之程度等一切情狀。經本院審酌原告教育程度為國
    中，職業為麵包師傅，有子女3名，名下除些許股票投資外
    ，尚有房、地各1筆、汽車1部。被告並不識字，除有存款少
    許，尚有與他人共有之房、地各1筆，有本院依職權調閱之
    稅務電子閘門財產所得調件明細表2份在卷可憑。參酌原告
    因此所受之傷害，以及兩造之身分、地位、經濟能力之一切
    情狀，認原告請求被告賠償精神慰撫金1 百萬元核屬過高，
    應酌減為40萬元為相當，故原告於此範圍內之慰撫金請求，
    尚屬適當，應予准許；逾此範圍之請求，即不相當，不應准
    許。
  (5)綜上，本件原告所受損害金額應為3,308,726 元（計算式為
    ：9,444 ＋18,000＋2,881,282 ＋400,000 ＝3,308,726）
    。
  3.惟按損害之發生，被害人與有過失者，法院得減輕賠償金額
    或免除之。民法第217 條第1 項定有明文，且該條規定之目
    的，在謀求加害人與被害人間之公平，故在裁判上法院得依
    職權減輕或免除之（最高法院85年度台上字第1756號判例參
    照）。經查，本件車禍之發生，乃原告疏未注意車前狀況，
    隨時採取必要之安全措施，致於行經上揭路段時不慎撞及原
    告，為肇事主因；另被告夜間行經無照明，未劃設人行道之
    道路，未靠邊行走，為肇事次因，業已詳述在前。故而被告
    辯稱：原告就本案車禍發生亦有過失，應減輕其賠償金額等
    語，並無不合。本案車禍發生，被告所應負之過失責任為百
    分之三十，已如前述。準此，原告得請求被告賠償之金額計
    為992,618 元（計算式：3,308,726 0.3 ＝992,618 《小
    數點以下四捨五入》）。至逾此部分之請求，自屬無理。
  (三)綜上所陳，原告基於侵權行為之法律關係，請求被告連帶賠
    償992,618 元，並自起訴狀繕本送達被告之翌日，即96年3
    月9 日起至清償日止，按年息百分之五計算之利息之範圍內
    ，為有理由，應予准許，逾此範圍之請求，均於法無據，應
    予駁回。
五、本判決原告勝訴部分兩造均陳明願供擔保，聲請准宣告假執
    行或免為假執行，核均無不合，應予准許，爰各酌定相當擔
    保金額予以准許。至於原告敗訴部分，其假執行之聲請，即
    失所附麗，應併予駁回。
六、本件事證已臻明確，兩造其餘攻擊、防禦方法及所提證據，
    核與本判決結論無影響，爰不逐一論列，併此敘明。
七、本件係原告於刑事訴訟程序中附帶提起之民事損害賠償事件
    ，經本院刑事庭依刑事訴訟法第504條第1項規定裁定移送前
    來，而刑事附帶民事訴訟本無徵收裁判費，且本件於審理過
    程，並無支付其他費用，是本件無訴訟費用，故主文中訴訟
    費用負擔之部分未載明訴訟費用金額，併此敘明。
據上論結，本件原告之訴為一部有理由，一部無理由，依民事訴
訟法第79條、第390條第2項、第392條第2項，判決如主文。
中    華    民    國    97    年    5     月    21    日
                  民事第一庭    法  官  黃瑞井
以上正本係照原本作成。
如對本判決上訴，應於判決送達後20日內向本院提出上訴狀。（
須附繕本）
中    華    民    國    97    年    5     月    21    日
                                書記官  徐基典


司法院資訊處製作；財團法人民間司法改革基金會備份。
